【裁判字號】    89,上訴,3145
【裁判日期】    890803
【裁判案由】    偽造有價證券等
【裁判全文】
臺灣高等法院刑事判決                          八十九年度上訴字第三一四五號
    上 訴 人即
    被      告  丙○○
    選任辯護人  林凱
                劉楷
右上訴人即被告因偽造有價證券等案件，不服臺灣台北地方法院八十八年度訴字第八
二０號，中華民國八十九年八月三日第一審判決（起訴案號：臺灣台北地方法院檢察
署八十七年度偵字第二二一九二號、八十八年度偵字第七０七五號）提起上訴，本院
判決如左：
    主  文
原判決關於丙○○偽造有價證券部分及定執行刑部分均撤銷。
丙○○意圖供行使之用，而偽造有價證券，處有期徒刑壹年捌月，偽造之本票號碼四
八六三七六號、發票日八十六年十一月八日、到期日八十六年十二月八日、發票人乙○○、面額新臺幣壹拾貳萬元之本票壹紙沒收。
其餘上訴駁回。
右開撤銷改判部分與上訴駁回部分所處有期徒刑五月，應執行有期徒刑貳年，收款明
細壹冊（計參拾陸張）及偽造之本票號碼四八六三七六號、發票日八十六年十一月八
日、到期日八十六年十二月八日、發票人乙○○、面額新臺幣壹拾貳萬元之本票壹紙
均沒收。
    事  實
一、甲○○（業經原審判處有期徒刑三月確定）於民國八十四年十二月底起至八十五
    年八月間，因投資生意失敗，虧損連連，為早日脫離負債困境，竟自八十五年十
    二月間某日起至八十七年一月間止，利用在臺北縣三重市○○路九十五巷二十八
    號開設「保豐汽車商行」（八十六年八月間遷至臺北縣蘆洲市○○路二七三號）
    ，出租營業用小客車予不特定之計程車司機，與計程車司機接觸後，得知許多計
    程車司機因積欠賭債遭催討甚急，亟須借款應付，該等不特定計程車司機需款急
    迫之機，以召集「日日會」名義，將款項貸予不特定計程車司機，而取得與原本
    顯不相當之重利，其日日會之計息及清償方式為：每會六十人，區分日繳新臺幣
    （下同）五百元及一千元二種，(1)日繳五百元者，標金為一百五十元，應繳服務
    費一千元，實際借得一萬九千六百五十元，扣除星期例假日外，每日清償五百元
    ，分六十日（約二個半月）償還完畢，計應償還三萬元；(2)日繳一千元者，標金
    為三百元，應繳一千元服務費，實際借得四萬零三百元，扣除星期例假日外，每
    日清償一千元，分六十日（約二個半月）償還完畢，計應償還六萬元。甲○○為
    經營上開放款取息之業務，復自八十六年三月間某日起至八十六年七月份止，以
    三萬四千元代價，僱用與其有犯意聯絡之陳勝良負責收取帳款。丙○○明知上情
    ，仍基於共同犯意之聯絡，自八十六年二月底至八十六年十二月中旬某日止（起
    訴書誤認為自八十五年十二月起至八十七年一月止，尚有未洽，應予更正），以
    二萬五千元至三萬四千元不等之代價，受僱於甲○○擔任業務員，負責連絡客戶
    、說明借貸條件及向客戶收取款項。八十六年五月起至同年八月間止，丙○○並
    介紹甲○○僱用與渠等有犯意聯絡之陳福全（丙○○胞兄）擔任收帳人員；八十
    六年九月十六日起至同年十二月底止（起訴書誤認為自八十五年十二月起至八十
    七年一月止，尚有未洽，應予更正），暨以二萬六千元之代價，僱請與渠等有犯
    意聯絡之丁○○（業經原審判處有期徒刑五月確定），在上址負責出納、謄寫帳
    冊、徵信等業務。並均賴以維生，以之為常業。嗣甲○○因經營日日會地下錢莊
    積欠親友龐大債務，加以長期從事重利放貸業務，內心深感不安，在其上開犯行
    未為任何有偵查犯罪職權之公務員知悉前，而於八十七年十月二十三日具狀向臺
    灣臺北地方法院檢察署檢察官自首犯罪，坦承長期重利放貸之情事，接受裁判，
    嗣經得悉上情，並經甲○○庭呈記載借款人姓名、收帳情形之收款明細壹冊（計
    三十六張）附卷。
二、丙○○於八十六年十二月八日，利用為甲○○收取日日會款項，持有應繳予甲○○現金及熟悉日日會放貸業務流程之機會，另行起意，基於為自己不法所有之意
    圖，將自貸款客戶處所收取應交予甲○○之現金四萬零三百元（公訴人誤認為十
    二萬元，應予更正），以挪用方式侵吞入己，為掩飾其侵占犯行，避免東窗事發
    ，並意圖供自己行使之用，於不詳時間，在不詳地點假冒其國中同學乙○○之名
    義，於本票號碼四八六三七六號之空白本票上，偽填發票日「８６年１１月８日
    」、到期日「８６年１２月８日」、地址「三重市○○○路四十二之一號四樓」
    ，面額「壹拾貳萬元」等內容，並偽造「乙○○」署名一枚及以本身之右拇指於
    本票上按捺偽造三枚指印，而完成偽造本票之簽發票據行為，並持以置於上址辦
    公室之抽屜內，行使交付予甲○○。
三、案經甲○○自首及訴由臺灣臺北地方法院檢察署檢察官偵查起訴。
    理  由
一、常業重利部分：
（一）訊據被告丙○○對於右揭時間，受僱於甲○○在上址擔任業務員，負責向甲○○借貸之客戶按時收取清償款項，甲○○所營之日日會，每借款四萬元，需還
      款六萬元，簽發面額十二萬元之本票及借據各一紙作為擔保之事實坦承不諱，
      惟矢口否認有何常業重利之犯行，辯稱：伊一向從事計程車司機之工作，因收
      入不定，為經濟所迫，受僱於甲○○；但所負責業務僅屬外務收錢，並無主持
      放款業務，借貸手續及處理大都由甲○○處理，伊無權接觸，借款人名冊、帳
      冊亦均由甲○○自行保管云云。
（二）經查，右揭以經營日日會為名，放貸金錢予不特定計程車司機，而收取依上開
      條件計算利息之事實，業據証人甲○○自首並於偵查中自白不諱，且為被告丙○○坦認無訛。而前往借款之計程車司機復大多係需款孔急，亟需借得金錢之
      人一節，亦經甲○○於原審調查時供承：「（問：利息很高，為何仍有司機來
      借錢？）我的利息已較外面地下錢莊高利貸來的低，有時是賭博輸錢，債主逼
      錢，所以來入會借錢，大部分都是如此的情形」（見本院八十八年六月八日訊
      問筆錄）及於原審答辯續狀中自承：「前來借貸之司機均為解燃眉之急」（見
      原審卷第一一三頁答辯續狀第四頁第二行）等語綦詳。
（三）再查，被告所貸予他人金錢，其計息及清償方式區分每日清償五百元及一千元
      二種，(1)日繳五百元者，標金為一百五十元，應繳服務費一千元，實際借得一
      萬九千六百五十元，扣除星期例假日外，每日清償五百元，分六十日（約二個
      半月）償還完畢，計應償還三萬元；(2)日繳一千元者，標金為三百元，應繳一
      千元服務費，實際借得四萬零三百元，扣除星期例假日外，每日清償一千元，
      分六十日（約二個半月）償還完畢，計應償還六萬元一節，亦據証人甲○○及
      被告丙○○供承在卷，姑不論被告甲○○是否以收取服務費一千元之方式巧取
      利息、預扣本金，其放貸之利率亦已相當於月息約二七‧五三﹪及二六‧八七
      ﹪。參諸最高法院八十四年度臺上字第五○六一號判決所揭示：「公眾週知之
      事實，毋庸舉證，刑事訴訟法第一百五十七條定有明文。查民間利息通常為月
      息二、三分（即百分之二、三），為一般有民間資金往來經驗者所熟知，‧‧
      ‧」及最高法院八十二年度臺上字第五七八一號判示：「告訴人○○○因簽發
      支票，屆期無現款存入付款銀行，使各該支票兌現，有被退票，拒絕往來之危
  險，因而急需現款存入付款銀行，不得謂非急迫，又上訴人等預定苛刻之高利
      貸款條件，再於報端以電話專線刊登廣告，招攬因急迫而需舉債濟急之人向彼
      等告貸，藉以索取與原本顯不相當之每萬元每日六十元或八十元之重利，顯係
      恃重利維生」之意旨，被告甲○○所收取之借款利息既已高達月息約二七‧五
      三﹪及二六‧八七﹪，超出一般民間借款利息如此鉅多，所取得者與其借貸之
      原本自屬顯不相當。此外，並有被告甲○○所有記載借款人姓名、清償明細之
      收款明細一冊（計三十六張）附卷可稽。被告丙○○與丁○○、甲○○乘他人
      急迫貸以金錢，而取得與原本顯不相當重利一節，已然無疑。
（四）第查，被告丙○○對於甲○○以前開條件貸放款項予不特定計程車司機一情，
      均知之甚稔，此觀諸被告丙○○供承由其負責收款及於所提答辯書中自承：曾
      以該條件向被告甲○○借款等內容（見原審卷第一二六至一二八頁），甚是顯
      然。被告丙○○對於被告甲○○所營之日日會，以上開苛刻條件貸放款項，收
      取與原本顯不相當重利既已完全知悉，詎仍受僱於甲○○擔任收款、連絡客戶
      之業務員，自難謂其與甲○○就上開重利犯行無犯意聯絡，況其所從事者，亦
      係重利罪之構成要件行為。被告丙○○辯稱其所為尚不涉重利，洵屬臨訟卸責
      之詞，要無可採。
（五）末按，刑法上普通重利罪與常業重利罪之分野，在於行為人有無藉反覆從事重
      利犯行謀取生活資料之意思，如有此意思並有將其表現在外之事實，即屬常業
      犯之範疇。申言之，刑法第三百五十四條普通重利罪係以乘不特定人急迫、輕
      率或無經驗貸以金錢或其他物品，而取得與原本顯不相當之重利為條件，惟若
      明知社會尚有因急迫而舉債濟急，遽對此不特定人預設苛刻條件，一俟他人告
      貸，即藉以博取重利為生活之資，以此為生活之事業者，即應成立同法第三百
      四十五條之常業重利罪，至行為人有無兼營其他職業、有無其他收入，其表現
      在外之謀生行為究為一次或多次，對於常業犯之成立均無影響（最高法院七十
      七年度臺上字第九六七號、八十二年度臺上字第三二八三號、八十三年度臺上
      字第一七八九號判決意旨參照）。查証人甲○○既以預設苛刻重利之條件，以
      俟不特定之計程車司機告貸放款牟取暴息，顯然不重視貸與對象之人格屬性，
      此觀諸被告甲○○所提答辯書稱「計程車司機層面覆雜，非被告甲○○可以控
      制」一語，甚詳，其所表彰於外之反覆從事，藉以牟利營生之意圖，昭然若揭
      ，縱被告於經營地下錢莊期間，尚有其他職業與收入，揆諸前揭說明，仍無解
      於被告常業重利犯行之成立。至被告丙○○於受僱於証人甲○○期間，並無其
      他謀生之職業，已據被告丙○○供承在卷，其賴受僱於被告甲○○從事重利放
      貸以維生，亦屬無疑。本件事證明確，被告丙○○常業重利犯行堪以認定，應
      予依法論科。
二、偽造有價證券、業務侵占部分：
    被告丙○○矢口否認有何業務侵占及偽造有價證券犯行，辯稱伊與乙○○為國中
    同學，係乙○○自行向甲○○商借四萬元，雙方談妥後，由甲○○處理借貸手續
    ，伊則全未經手，此外當時借款之際，除伊及甲○○在場外，亦有陳勝良在旁，
    而丁○○則在地下室，卷附發票人為乙○○之本票，非伊所偽簽，初進入甲○○
    所營公司時，曾因甲○○要求，而在三紙空白本票上蓋用指印，作為擔保業務收
    帳未入帳之責任，伊懷疑係遭甲○○設計誣陷伊觸法，至卷附收款明細內編號Ｄ
    ２６所載借款人乙○○之清償明細單內所載「乙○○」字樣，是否為伊所寫一節
    ，因時日已久而不復記憶云云。惟查：
（一）右揭事實，除迭據甲○○於偵審時指證歷歷外，原審於八十八年六月八日、同
      年月二十九日、同年七月二十二日調查時，均當庭命被告丙○○書寫如卷附本
      票上之字樣以資比對筆跡，自每次筆跡均有顯然差異一點以觀，顯見被告丙○○有刻意掩飾其慣常書寫習慣、字體之意，然觀之其中被告丙○○於八十八年
      六月二十九日所寫「乙○○」中「陳」、「國」二字之筆法，非僅甚為特殊少
      見，且與收款明細內編號Ｄ２６所載借款人乙○○之清償明細單內所載「陳」
      、「國」二字之字體，復恰近似符合，該紙收款明細單係被告丙○○所填載，
      應堪認定，被告丙○○辯稱忘記該紙清償明細單是否為其所記載一節云云，應
      係臨訟卸責避就之詞，尚無足採。
（二）卷附之本票其上所蓋之三枚指印，經原審囑託內政部警政署刑事警察局鑑定，
      經比對結果，已確認該三枚指印與被告丙○○當庭所蓋指紋卡之右拇指指紋完
      全相符，此有內政部警政署八十八年七月八日刑鑑字第六二六一二號鑑驗通知
      書一紙及內政部警政署刑事警察局（八八）（七）（五）局紋字第六四八號鑑
      定書一份附卷足憑（見原審卷第五五至六一頁）。衡情，地下錢莊對外放貸金
錢，為保障其本息得以順利收取，除要求借款人出具借據或身分證影本質押外
      ，要求借用人另行出具個人名義之本票，交地下錢莊收執，更非少見，為免將
      來因本票何人制作問題而橫生紛爭，莫不要求借用人本人在借款現場親自填具
      本票內容、簽名。以本件「乙○○」借款一事而言，倘上開本票真係乙○○所
      簽發，四萬零三百元之款項亦確為乙○○所取得，地下錢莊為擔保其債權，縱
      進一步要求借用人於其上蓋用指印為憑，然按理其指印亦應為乙○○本人所有
      ，方符一般借款擔保之常例，絕無一方面要求借款人簽發本票擔保，另方面卻
      由貸款人本人或貸款人所聘員工在其上蓋用指印之理。上開本票既為被告丙○○所蓋用指印，其辯稱該本票非其所填寫，款項亦非其所取得一節云云，即顯
      與經驗法則相悖，依常理至少其對於此筆所謂「借款」之經過，應甚為瞭解方
      是，所辯借款之事均由甲○○與乙○○雙方洽商，其未曾經手云云一節，即與
      常情不合，亦無可採。
（三）被告雖辯稱甲○○曾要求其在三紙空白本票上蓋用指印，或係甲○○為陷伊於
      罪，而取之告訴云云，然查上開本票經原審囑託內政部警政署刑事警察局鑑定
      ，係先蓋用指印始填載金額、日期、發票人等字樣，抑或填載內容後，再蓋壓
      指印於其上一節，已經內政部警政署刑事警察局鑑定函覆稱：「本票上字跡與
      指印先後係先寫字後蓋指印」等語在卷（見原審卷第五五頁），此徵諸上開內
      政部警政署八十八年七月八日刑鑑字第六二六一二號鑑驗通知書一紙自詳，足
      認扣案之本票絕非甲○○用以嫁禍於被告丙○○之工具。參以，被告丙○○辯
      稱乙○○前來借款時，除甲○○本人、陳勝良及伊在場外，被告丁○○亦在地
      下室云云一節，除據被告甲○○堅詞否認外，與証人丁○○於原審調查時供稱
      ：「（問：借錢那天你有無在場？）那天星期六，我回新竹不在，我在星期一
      回來」等語（見原審卷第三九頁）之情節，亦顯違背，被告丙○○辯詞之虛偽
      已昭然若揭。
（四）末查，被告甲○○經營日日會之貸款方式，作為債權擔保之本票上所載之到期
      日即為借款日，已經甲○○於原審調查時陳明在卷（見原審卷第五十頁），且
      為被告丙○○所不爭執；而(1)自卷附借款人乙○○之收款明細單（編號Ｄ２６
      ）上所記載之清償起始日為八十六年十二月九日，可得而知所謂「乙○○」借
      款之「借款日」為八十六年十二月八日。(2)上開借款人乙○○之收款明細單上
      所載實際清償末日為八十六年十二月十三日，又與被告丙○○為甲○○揭露察
      覺後，離職之時間完全吻合，衡情，該等款項果係乙○○所借用，何以乙○○
      就債務之清償在被告丙○○離職後，恰告中止？顯見上開款項，應係遭被告丙○○私自挪用侵吞後暗地清償之款項，是被告丙○○以乙○○名義借貸後，為
      恐東窗事發之回補一節，足堪認定。輔以如前所述，上開本票上之指印均為被
      告丙○○所有，足認被告丙○○因侵吞款項，為免事跡敗露，而偽造乙○○名
      義之本票，佈置成乙○○借款之跡象。此部分事證亦臻明確，被告丙○○偽造
      有價證券及業務侵占犯行，亦堪認定，應予依法論科。
（五）被告丙○○聲請鑑定本票發票人之筆跡，經原審及本院檢卷分別函請內政部警
      政署刑事警察局、法務部調查局、憲兵司令部刑事支援中心、憲兵學校刑教組
      ，均因送鑑資料可供比對字跡特徵不足，無法鑑定。而被告所提平日書寫字跡
      資料，因其上並無任何資料可供証明為被告親筆所書及書寫日期，自難認定為
      被告之字跡。另被告聲請訊問証人乙○○，業經本院傳拘無著，附此敘明。
三、核被告丙○○參與重利放貸及偽造本票以遂侵占四萬零三百元現金之所為，係犯
    刑法第三百四十五條之常業重利罪、第二百零一條第一項偽造有價證券罪及第三
    百三十六條第二項業務侵占罪。被告丙○○與甲○○、丁○○、陳勝良、陳福全
    五人間，就上開經營放貸款項收取重利之犯行，彼此有犯意聯絡及行為之分擔，
    皆為共同正犯。被告丙○○偽造有價證券後持以行使，行使偽造有價證券之輕度
    行為，為偽造之重度行為所吸收，不另論擬。偽造「乙○○」署名指印部分，係
    偽造有價證券之部分行為，亦不另論處。又被告丙○○偽造有價證券之目的，在
    於挪用侵占上開款項，所犯偽造有價證券罪與業務侵占罪間，有方法目的之牽連
    關係，為牽連犯，應從一重之偽造有價證券罪處斷。被告丙○○所犯常業重利及
    偽造有價證券二罪，犯意各別，行為互殊，應予分論併罰。原審適用刑法第二十
    八條、第三百四十五條、第二百零一條第一項、第三百三十六條第二項、第五十
    五條、第六十二條前段、第四十七條、第五十一條第五款、第三十八條第一項第
    二款、第二百零五條，罰金罰鍰提高標準條例第一條前段規定暨被告丙○○因謀
    生而受僱於甲○○，領取固定薪資，及渠等之犯罪動機、目的、手段、智識程度
    、素行、對社會金融秩序之影響、犯後態度等一切情狀，就重利部分量處有期徒
    刑五月，其認事用法均無違誤，量刑亦稱妥適，被告上訴空言否認犯罪，為無理
    由，應予駁回。至就偽造有價証券部分，按刑法第二百零一條第一項之法定本刑
    為三年以上十年以下有期徒刑，得併科三千元以下罰金。查被告丙○○偽造系爭
    本票，實際利得僅有四萬零三百元，其犯罪情狀顯堪憫恕，即令宣告最低法定本
    刑，猶嫌過重，原審未加審酌，量處有期徒刑三年六月，並與重利部分定執行刑
    為三年八月，尚有未當，被告上訴雖未指摘及此，惟原判決既有可議，應由本院
    予以撤銷改判，並依刑法第五十九條規定減輕其刑，暨審酌被告犯罪之動機、目
    的、手段、所生危害、犯後態度等一切情狀而量處有期徒刑一年八月，並與前開
    上訴駁回之重利部分定應執行刑為二年，以示懲儆。又扣案記載借款人姓名、收
    帳情形之收款明細一冊（計三十六張），為共犯甲○○所有供與被告丙○○、丁○○共同犯罪所用之物，已據甲○○、丙○○、丁○○三人供承在卷，爰依刑法
    第三十八條第一項第二款宣告沒收。前揭被告丙○○偽簽之本票（號碼四八六三
    七六號、發票日八十六年十一月八日、到期日八十六年十二月八日、發票人乙○○、面額新臺幣十二萬元）一紙，係屬偽造之有價證券，不問屬於犯人與否，亦
    併依刑法第二百零五條之規定宣告沒收。至未扣案共犯甲○○所有供犯罪所用之
    其他本票、借據、清償借款明細等物，現均滅失，已據甲○○供承在卷，既無證
    據證明現尚存在，本院自無庸併為沒收之諭知。
四、至陳福全、陳勝良亦涉犯常業重利犯行，因未經公訴人起訴，本院無從併予審理
    ，宜由檢察官另行偵辦，更為妥適之處理，併此敘明。
據上論斷，應依刑事訴訟法第三百六十九條第一項前段、第三百六十四條、第二百九
十九條第一項前段，刑法第二十八條、第三百四十五條、第二百零一條第一項、第三
百三十六條第二項、第五十五條、第五十一條第五款、第三十八條第一項第二款、第
二百零五條，罰金罰鍰提高標準條例第一條前段，判決如主文。
本案經檢察官彭坤業到庭執行職務。
中      華      民      國    九十      年      三      月    二十八    日
                                臺灣高等法院刑事第十三庭
                                    審判長法  官  蔡    燉
        法  官  李  春  地
                                          法  官  盧  彥  如
右正本證明與原本無異。
如不服本判決應於收受送達後十日內向本院提出上訴書狀，其未敘述上訴之理由者並
得於提起上訴後十日內向本院補提理由書（均須按他造當事人之人數附繕本）。
                                          書記官  何  閣  梅
中      華      民      國    九十      年      三      月    二十九    日
附錄：本案論罪科刑法條全文
刑法第二百零一條
意圖供行使之用，而偽造、變造公債票、公司股票或其他有價證券者，處三年以上十
年以下有期徒刑，得併科三千元以下罰金。
行使偽造、變造之公債票、公司股票或其他有價證券或意圖供行使之用，而收集或交
付於人者，處一年以上七年以下有期徒刑，得併科三千元以下罰金。
刑法第三百四十五條
以犯前條之罪為常業者，處五年以下有期徒刑，得併科三千元以下罰金。


司法院資訊處製作；財團法人民間司法改革基金會備份。
